臺灣高等法院刑事裁定
110年度聲再字第168號
再審聲請人
即受判決人  莊育聖



上列聲請人因違反毒品危害防制條例案件，對於本院108年度上
訴字第4119號、109年度上訴字第1171號、第1172號，中華民國1
08年12月27日、109年5月13日、109年5月20日第二審確定判決（
第一審案號：臺灣桃園地方法院108年度審訴字第1036號、第175
1號、第1141號，起訴案號：臺灣桃園地方檢察署107年度毒偵字
第7486號、108年度毒偵字第762號、第3861號、第3944號、第22
81號、108年度偵字第5656號），聲請再審，本院裁定如下：
    主  文
再審之聲請駁回。 
    理  由
一、聲請意旨略以：民國109年7月15日修正施行之毒品危害防制
    條例第23條第2項規定：「觀察、勒戒或強制戒治執行完畢
    釋放後，3年內再犯第10條之罪者，檢察官檢察官或少年法
    院（地方法院少年法庭）應依法追訴或裁定交付審理。」則
    行為人再犯（含3犯以上）如距最近一次犯毒品危害防制條
    例第10條之罪，經依同條例第20條第1項、第2項規定令觀察
    、勒戒或強制戒治執行完畢釋放後，已逾3年者，既非3年內
    再犯，即應依第3項規定再令觀察、勒戒，不因其間是否另
    犯該罪經起訴、判刑或執行而受影響。不能僅憑第20條第3
    項修法理由關於「3年後始再有施用」之記載，謂僅限於觀
    察、勒戒或強制戒治執行完畢釋放後3年內未曾再犯之被告
    始有其適用，否則即超出法條文義，予被告法律所無之限制
    ，亦違此次修法對施用毒品之「病患性犯人」，放寬觀察、
    勒戒或強制戒治之適用時機，以協助施用者戒除毒癮之刑事
    政策意旨(最高法院109年度台上大字第3826號裁定、109年
    度台上字第3826號、第3135號、第3260號判決意旨參照)。
    準此，再審聲請人即受判決人甲○○最後一次觀察、勒戒係於
    88年度毒聲字第2081號裁定，距今已近22年。又行為後法律
    有變更者，適用行為時之法律，但行為後之法律有利於行為
    人者，適用最有利於行為人之法律，刑法第2條第1項定有明
    文。揆諸上述，足以影響判決，遂依刑事訴訟法第420條第4
    項及第6項，同法第427條規定提出再審，懇請鈞長准予所請
    等語。
二、按刑事訴訟再審制度，乃判決確定後，以認定事實錯誤為由
    而設之特別救濟制度，為刑事訴訟之發現真實，及發揮再審
    特別程序之個案救濟功能，以避免冤抑。而有罪之判決確定
    後，有刑事訴訟法第420條第1項各款情形之一者，為受判決
    人之利益，得聲請再審；又同條項第4款所稱「原判決所憑
    之通常法院或特別法院之裁判已經確定裁判變更者」，係指
    原判決憑據通常法院或特別法院之另一裁判，為認定事實之
    基礎而諭知有罪之判決後，其所憑之該一其他裁判，業經確
    定裁判變更者而言；如非原判決所憑之裁判即與原判決無涉
    ，更不得據變更之裁判對原判決聲請再審（最高法院108年
    度台抗字第1374號裁定意旨參照）。復按有罪判決確定後，
    因發現新事實或新證據，單獨或與先前之證據綜合判斷，足
    認受有罪判決之人應受無罪、免訴、免刑或輕於原判決所認
    罪名之判決者，為受判決人之利益，得聲請再審。前開所稱
    新事實或新證據，指判決確定前已存在或成立而未及調查斟
    酌，及判決確定後始存在或成立之事實、證據，刑事訴訟法
    第420條第1項第6款、第3項定有明文。另再審及非常上訴制
    度，雖均為救濟已確定之刑事判決而設，惟再審係為原確定
    判決認定事實錯誤而設之救濟程序，非常上訴程序則在糾正
    原確定判決法律上之錯誤，二者迥不相侔。是如對於原確定
    判決以違背法令之理由聲明不服，則應依非常上訴程序以資
    救濟（最高法院101年度台抗字第453號、第606號裁定意旨
    參照）。　　
三、經查，聲請意旨以其聲請再審案件之施用毒品時間距前次觀
    察、勒戒執行完畢已逾3年，依修正後之毒品危害防制條例
    規定，應再令觀察、勒戒，係對於原確定判決以違背法令為
    由聲明不服，核與再審程序係就原確定判決認定事實是否錯
    誤之救濟制度無涉，尚非得據為聲請再審之事由。聲請人雖
    執最高法院109年度台上大字第3826號裁定、109年度台上字
    第3135號、第3260號、第3826號判決，認原確定判決所憑之
    裁判已經確定裁判變更，爰依刑事訴訟法第420條第1項第4
    款規定聲請再審，然前揭最高法院所為之裁定及判決並非原
    確定判決所憑之裁判，揆諸上開說明，聲請人自不得執此對
    原確定判決聲請再審，是聲請人此部分聲請，難謂有據。又
    聲請人雖以最高法院前開裁定及判決為據，而依刑事訴訟法
    第420條第1項第6款規定聲請再審，然上開最高法院之裁定
    及判決性質上為法律見解，與聲請人所犯施用毒品之事實無
    涉，聲請人所指係對原確定判決適用法律之指摘，核與刑事
    訴訟法第420條第1項第6款規定聲請再審所需「新事實」及
    「新證據」之要件不合，聲請意旨此部分所指，要非可採，
    尚難據此為再審聲請事由。綜上所述，聲請人依刑事訴訟法
    第420條第1項第4款及第6款規定聲請再審，為部分不合法、
    部分無理由，應予駁回。
四、末按聲請再審之案件，除顯無必要者外，應通知聲請人及其
    代理人到場，並聽取檢察官及受判決人之意見。但無正當理
    由不到場，或陳明不願到場者，不在此限。前項本文所稱「
    顯無必要者」，係指聲請顯屬程序上不合法且無可補正或顯
    無理由而應逕予駁回，刑事訴訟法第429條之2、法院辦理刑
    事訴訟案件應行注意事項第177條之4分別定有明文。本件再
    審之聲請，顯屬程序上不合法且無可補正或顯無理由而應逕
    予駁回，已如上述，本院認無踐行通知聲請人到場並聽取檢
    察官意見等程序之必要，附此敘明。
五、據上論斷，應依刑事訴訟法第433條、第434條第1項，裁定
    如主文。
中　　華　　民　　國　　110 　年　　4 　　月　　9 　　日
                  刑事第二十五庭審判長法  官 邱滋杉
                                      法  官 陳彥年
                                      法  官 文家倩
以上正本證明與原本無異。
如不服本裁定，應於收受送達後五日內向本院提出抗告狀。
                                      書記官 桑子樑
中　　華　　民　　國　　110 　年　　4 　　月　　9 　　日